臺灣嘉義地方法院民事判決　　　　　　　100年度訴字第176號
原　　　告　蔡添財
被　　　告　愛馬汽車股份有限公司
法定代理人　陳耀堂
上列當事人間塗銷抵押權設定登記事件，本院於民國100年4月29
日言詞辯論終結，判決如下：
    主      文
被告應將原告所有坐落嘉義縣布袋鎮○○段好美小段地號０三九
五地號土地所有權全部及其上同小段一一七建號建物所有權全部
，以嘉義縣朴子地政事務所民國八十二年朴地登一字第０一四二
九三號收件，於民國八十二年十一月二十日登記所設定之本金最
高限額新臺幣陸拾萬元之抵押權登記予以塗銷。
訴訟費用新台幣陸仟伍佰元由被告負擔。
    事實及理由
壹、程序方面
一、按因登記涉訟者，得由登記地之法院管轄，民事訴訟法第17
    條定有明文。本件涉訟不動產之登記主管機關為嘉義縣朴子
    地政事務所，據上開規定，本院就本件訴訟有管轄權。
二、按解散之公司除因合併、分割或破產而解散外，應行清算；
    解散之公司，於清算範圍內，視為尚未解散；公司之清算人
    ，在執行職務範圍內，為公司負責人；公司之清算，以董事
    為清算人，公司法第24條、第25條、第8 條第2 項、第322
    條第1 項定有明文。又清算人執行職務，有代表公司為訴訟
    上或訴訟外一切行為之權，公司法第84條第2 項亦有明文，
    依同法第344 條，並為股份有限公司之清算所準用。被告愛
    馬汽車股份有限公司（下稱被告公司）負責人為陳耀堂，因
    業務關係，已於民國87年10月3 日聲請核准解散登記在案，
    係屬清算中之公司等情，此有原告提出之被告公司基本資料
    ，並經本院依職權向本院民事科分案室查詢辦理公司清算情
    形，與向經濟部中部辦公室調取被告公司變更登記事項卡及
    董事、監察人名單，暨臺灣省政府建設廳准予解散登記函稿
    及股東臨時會議事錄等件影本、本院民事紀錄科查詢表1 份
    在卷可稽（本院卷第16、24至29頁），依前述規定，該公司
    既未清算或清算完結，其法人格仍屬存續，並應以負責人陳
    耀堂為清算人，故陳耀堂為被告公司之法定代理人，核無不
    合，均合先敘明。
貳、實體方面
一、原告主張：緣坐落嘉義縣布袋鎮○○段好美小段第0395地號
    土地及同小段第00117 建號建物（下稱系爭房地）係原告所
    有，原告於82年11月20日向被告公司購買車牌號碼RX-4389
    號自小客車，總價額約新臺幣（下同）60餘萬元，並以系爭
    房地設定最高限額抵押權予被告供擔保，而自同年12月起，
    依約每月以郵局劃撥方式給付1 萬餘元予被告公司以償還借
    款，迄於85年間業已清償完畢，原告與被告公司間債之關係
    ，依法業已消滅。豈料，被告公司竟未塗銷系爭房地之前揭
    抵押權登記，原告現始察覺此事，而原告所購買之該自小客
    車已報廢，債務清償證明業因年代久遠而遺失，欲辦理塗銷
    抵押權，然被告公司卻已解散，無從偕同辦理塗銷抵押權之
    登記事宜，為此，依法訴請塗銷前揭抵押權登記等語，並聲
    明如主文所示。
二、被告則以：被告公司已經清算，原告所欠債務業已清償完畢
    等語。
三、兩造不爭執事項：原告於82年11月20日向被告公司購買前揭
    自用小客車，並提供系爭房地設定本金最高限額60萬元抵押
    貸款，貸款期限自82年11月19日迄85年12月19日止，而前揭
    貸款金額已清償完畢，該車輛業已報廢等情，並據原告提出
    汽車新領牌照登記書、土地暨建物第一類登記謄本影本各2
    份為證，自堪信為真實。
四、按「債之關係消滅者，其債權之擔保及其他從屬之權利亦同
    時消滅。」民法第307 條定有明文。又抵押權從屬於債權而
    存在，若債權不存在或確定不發生，則抵押權自不能單獨而
    存在。次按，最高限額之抵押權設定契約，係指抵押物提供
    人與債權人訂立在一定金額內限度內，擔保現在已發生及將
    來可發生之債權，所設定之抵押權而言，而此項抵押契約定
    有存續期間者，其契約之目的顯在擔保存續期間內所發生之
    債權，是凡在此期間所生之債權，自皆為抵押權效力所及，
    就已發生之債權，雖因清償或其他事由而減少或消滅，然在
    存續期間尚未屆滿前發生之債權，在約定之最高限額範圍內
    ，對於抵押物均享有抵押權之擔保，除債權人拋棄其擔保權
    利外，自無許抵押債務人於抵押權存續期間屆滿前，任意終
    止契約，請求塗銷抵押權設定登記（最高法院70年度台上字
    第758 號判決意旨參照）。因此，最高限額抵押權存續期間
    內所產生之債權，若因清償而消滅，抵押權存續期間屆滿後
    ，自應得訴請塗銷抵押權設定登記。經查，本件原告於前揭
    時日向被告購買自用小客車，而提供系爭房地設定本金最高
    限額60萬元抵押貸款，貸款期限自82年11月19日迄85年12月
    19日止，業已屆至，而前揭貸款金額並已清償完畢乙節，為
    被告所自認。是以，兩造間前揭借款之債權債務關係已因原
    告之清償而消滅，且抵押權存續期間業已屆滿，並無既存之
    債權存在，將來亦確定不再發生債權，其原擔保之存續期間
    內所可發生之債權，已確定不存在，依首揭判決意旨及說明
    ，原告請求塗銷前揭抵押權設定登記，洵屬有據。
五、末按，所有人對於妨害其所有權者，得請求除去之，民法第
    767 條中段定有明文。本件被告公司對於原告既負有塗銷前
    揭抵押權登記之義務，原告主張抵押權存續期間業已屆滿，
    該抵押權所擔保之債權債務關係已消滅，前揭抵押權之存在
    妨害其系爭房地所有權乙節，自屬可取。從而，原告依前揭
    規定，請求被告塗銷前揭抵押權設定登記，為有理由，應予
    准許。
六、本件之訴訟費用為原告起訴時繳納之裁判費6,500 元，應由
    被告負擔，爰依職權確定如主文第2 項所示。
七、據上論結，本件原告之訴為有理由，依民事訴訟法第78條、
    第87條第1項，判決如主文。
中    華    民    國  100     年    5     月    13    日
                  民事第一庭法  官  李文輝
以上正本係照原本作成
如對本判決上訴須於判決送達後20日內向本院提出上訴狀
如委任律師提起上訴者，應一併繳納上訴審裁判費。
中    華    民    國  100     年    5     月    13    日
                            書記官  王博昭